ACORDAO-COMPLETO-2535694

ACÓRDÃO 2534/2022 ATA 14/2022 - PRIMEIRA CÂMARA

VISTOS, relatados e discutidos estes autos que tratam de pedido de reexame interposto pelo Tribunal Regional Eleitoral de São Paulo em face do Acórdão 13341/2021-TCU-Primeira Câmara, por meio do qual esta Corte de Contas considerou ilegal o ato de concessão de aposentadoria emitido em favor da Sra. Ruth Helena Vieira Cerchiaro;
ACORDAM os ministros do Tribunal de Contas da União, reunidos em Sessão da 1ª Câmara, ante as razões expostas pelo relator e com fundamento nos arts. 33 e 48 da Lei 8.443/1992, em:
9.1. conhecer do presente pedido de reexame para, no mérito, dar a ele provimento integral, de forma a excluir o subitem 9.3.3 do Acórdão 13341/2021-TCU-Primeira Câmara.
9.2. encaminhar cópia desta deliberação ao Tribunal Regional Eleitoral de São Paulo.

Pedido de reexame interposto em face de decisão que considerou ilegal ato de concessão de aposentadoria emitido pelo órgão recorrente.

Primeira Câmara

3. Recorrente: Tribunal Regional Eleitoral de São Paulo.

13.1. Ministro presente: Vital do Rêgo (Relator).
13.2. Ministros-Substitutos convocados: Augusto Sherman Cavalcanti (na Presidência) e Weder de Oliveira.

VITAL DO RÊGO

Ministro Benjamin Zymler.

Adoto como relatório, com os devidos ajustes de forma, a instrução elaborada no âmbito da Secretaria de Recursos (peça 23) , com a qual se manifestou de acordo o corpo gerencial daquela unidade técnica especializada (peça 24) , a seguir transcrita:
INTRODUÇÃO
1.	Trata-se de pedido de reexame (peças 13-14) interposto pelo TRE/SP, por meio do qual se insurge contra o Acórdão 13341/2021-TCU-Primeira Câmara (peça 8) , que teve como relator o Excelentíssimo Senhor Ministro Benjamin Zymler.
1.1	. A deliberação recorrida apresenta o seguinte teor:
VISTOS, relatados e discutidos estes autos de aposentadoria concedida pelo Tribunal Regional Eleitoral de São Paulo,
ACORDAM os Ministros do Tribunal de Contas da União, reunidos em sessão da Primeira Câmara, diante das razões expostas pelo Relator, com fundamento no art. 71, inciso III, da Constituição Federal e nos arts. 1º, inciso V, 39, inciso II, e 45 da Lei 8.443/1992, em:
9.1. considerar ilegal o ato de aposentadoria de interesse da sra. Ruth Helena Vieira Cerchiaro, recusando seu registro;
9.2. dispensar o ressarcimento das quantias indevidamente recebidas, em boa-fé, pela interessada, consoante o Enunciado 106 da Súmula de Jurisprudência deste Tribunal;
9.3. determinar ao Tribunal Regional Eleitoral de São Paulo que:
9.3.1. faça cessar, no prazo de 15 (quinze) dias, contado a partir da ciência desta deliberação, os pagamentos decorrentes do ato impugnado, sob pena de responsabilidade solidária da autoridade administrativa omissa, consoante disposto nos arts. 71, inciso IX, da Constituição Federal e 262 do Regimento Interno desta Corte;
9.3.2.  promova, na rubrica atribuída à sra. Ruth Helena Vieira Cerchiaro a título de "quintos", o destaque da fração de 3/5 de FC-5, decorrente do exercício da função comissionada posteriormente a 8/4/1998, transformando-a em parcela compensatória a ser absorvida por quaisquer reajustes futuros, conforme decidido pelo Supremo Tribunal Federal no Recurso Extraordinário 638.115;
9.3.3. promova, na mesma rubrica, a imediata supressão da fração de 1/5 de FC-5, haja vista o não implemento, para sua incorporação, do requisito de doze meses até a edição da Medida Provisória 2.225-45/2001;
9.3.4. dê ciência desta deliberação à interessada, alertando-a de que o efeito suspensivo proveniente da interposição de eventuais recursos, caso não providos, não a exime da devolução dos valores indevidamente percebidos após a notificação;
9.3.5. envie a esta Corte de Contas, no prazo de 30 (trinta) dias, por cópia, comprovante de que a sra. Ruth Helena Vieira Cerchiaro teve ciência desta deliberação;
9.4. esclarecer à unidade de origem, com supedâneo no art. 262, § 2º, do Regimento Interno, que a concessão considerada ilegal poderá prosperar mediante a emissão e o encaminhamento a este Tribunal de novo ato concessório, escoimado das irregularidades apontadas nestes autos (grifos acrescidos) .
HISTÓRICO 
2. Conforme consta do ato de peça 3, a Sra. Ruth Helena Vieira Cerchiaro incorporou o último quinto de FC-5, sem contar com 365 dias de ocupação da referida função, uma vez que o ano deve ser considerado como de 365 dias (ex vi do art. 101 da Lei 8.112/1990) , e não de 360 dias. Ademais, os quintos incorporados após a edição da Lei 9.624/1998, a despeito de sua ilicitude, poderão subsistir - nos exatos termos da deliberação do STF - até sua absorção integral por quaisquer reajustes futuros concedidos aos servidores. Exsurge daí a motivação para o julgamento pela ilegalidade da sua aposentadoria.
ADMISSIBILIDADE
3. Reitera-se o exame de admissibilidade efetuado pelo Sar/Serur (peça 15) , ratificado pelo Excelentíssimo Senhor Ministro-Relator Vital do Rêgo (peça 19) , que concluiu pelo conhecimento do pedido de reexame, com fundamento no artigo 48 da Lei 8.443/1992, c/c os artigos 285 e 286, parágrafo único, do RI/TCU, suspendendo-se os efeitos dos subitens 9.1, 9.3, 9.3.1, 9.3.2, 9.3.3 e 9.4 do Acórdão 13341/2021-TCU-Primeira Câmara.
EXAME DE MÉRITO
Delimitação
4.1. Constitui objeto do presente recurso definir se a interessada reúne condições para incorporar 5/5 de FC-5.
5. Dos quintos de FC-5
5.1. O recorrente aduz que a interessada reúne condições para incorporar 5/5 de FC-5, com base nos seguintes argumentos:
5.2. Informa-se que Ruth Helena Vieira Cerchiaro incorporou inicialmente 1/5 de FC-4 e 2/5 de FC-5 até 6/4/1998 e, após a edição da Lei n. 9.624/1998 (7/4/1998) , houve exercício de FC-5, que gerou a incorporação de mais 2/5 de FC-5 e atualização de 1/5 de FC-4, resultando em VPNI correspondente a 5/5 de FC-5, em razão da implementação de três novos interstícios até 4/9/2001.
Análise
5.3	. Convém, de pronto, considerar o mapa de incorporação de quintos da interessada (peça 14) :
5.4. Assim, pelo quadro de funções acima, observa-se que, apesar de constar, erroneamente, que a incorporação dos quintos ocorre após 360 dias de exercício de funções, a interessada tem, de fato, direito à incorporação de 5/5 de FC-5, devendo-se excluir o subitem 9.3.3 do Acórdão 13.341-TCU-1ª Câmara. Isso porque há um saldo excedente de 167 de exercício da função FC-5 (Oficial de Gabinete) , que compensa o equívoco da incorporação de quintos após 360 dias, uma vez que o correto é a incorporação após 365 dias de exercício de FC-5. 
5.5. No entanto, deve-se promover, na rubrica de "quintos", o destaque da fração de 3/5 de FC-5, decorrente do exercício da função comissionada posteriormente a 8/4/1998, transformando-a em parcela compensatória a ser absorvida por quaisquer reajustes futuros, conforme decidido pelo Supremo Tribunal Federal no Recurso Extraordinário 638.115, nos termos do subitem 9.3.2 do acórdão recorrido. 
5.6. Observa-se que o entendimento supra não possui o condão de alterar o julgamento pela ilegalidade do ato, pois que o e. STF deixou assente que a incorporação de quintos no período de 8/4/1998 até 4/9/2001 ofende o princípio da legalidade, nos termos da tese firmada em sede de repercussão geral, Tema 395. 
5.7. Posta assim a questão, deve-se dar provimento parcial ao presente pedido de reexame, no sentido de se excluir o subitem 9.3.3 do acórdão recorrido.
CONCLUSÃO
6.	Da análise de mérito, conclui-se que a interessada tem direito a 5/5 de FC-5, devendo-se excluir o subitem 9.3.3 do Acórdão 13.341-TCU-1ª Câmara. No entanto, deve-se promover, na rubrica de "quintos", o destaque da fração de 3/5 de FC-5, decorrente do exercício da função comissionada posteriormente a 8/4/1998, transformando-a em parcela compensatória a ser absorvida por quaisquer reajustes futuros, conforme decidido pelo Supremo Tribunal Federal no Recurso Extraordinário 638.115, nos termos do subitem 9.3.2 do acórdão recorrido. 
6.1. Por conseguinte, deve-se dar provimento parcial ao presente recurso, 
PROPOSTA DE ENCAMINHAMENTO
7. Ante o exposto, submetem-se os autos à consideração superior, propondo-se, com fundamento no art. 48 da Lei 8.443/1992:
a) conhecer do recurso e, no mérito, dar-lhe provimento parcial, no sentido de se excluir o subitem 9.3.3 do Acórdão 13341/2021-TCU-Primeira Câmara;
b) informar o recorrente e demais interessados do acórdão a ser proferido, destacando que o relatório e o voto que o fundamentam podem ser acessados por meio do endereço eletrônico www.tcu.gov.br/acordaos.
2. 	O Ministério Público junto ao TCU, representado nos autos pelo Procurador Dr. Marinus Eduardo De Vries Marsico, manifestou-se de acordo com a proposição da unidade técnica, nos termos do parecer de peça 25. 
	Eis o Relatório.

não há.

Procurador Marinus Eduardo De Vries Marsico.

APOSENTADORIA. INCLUSÃO NOS PROVENTOS DE "QUINTOS" DE FUNÇÃO COMISSIONADA EXERCIDA POSTERIORMENTE À EDIÇÃO DA LEI 9.624/1998. ILEGALIDADE. NEGATIVA DE REGISTRO. INCIDÊNCIA, NA ESPÉCIE, DA MODULAÇÃO DE EFEITOS ESTABELECIDA PELO SUPREMO TRIBUNAL FEDERAL NO RECURSO EXTRAORDINÁRIO 638.115, SALVO NO TOCANTE À FRAÇÃO PARA A QUAL NÃO HOUVE O INTEGRAL IMPLEMENTO DO INTERSTÍCIO DE DOZE MESES ATÉ A EDIÇÃO DA MEDIDA PROVISÓRIA 2.225-45/2001. DETERMINAÇÕES. PEDIDO DE REEXAME. ARGUMENTOS CAPAZES DE ALTERAR PARCIALMENTE O ACÓRDÃO RECORRIDO. PROVIMENTO.

APOSENTADORIA (APOS)

Secretaria de Recursos (Serur).

Aprecia-se, nesta oportunidade, pedido de reexame interposto pelo Tribunal Regional Eleitoral de São Paulo em face do Acórdão 13341/2021-TCU-Primeira Câmara, por meio do qual esta Corte de Contas considerou ilegal o ato de concessão de aposentadoria emitido em favor da Sra. Ruth Helena Vieira Cerchiaro, em razão de a referida interessada ter incorporado quintos de função comissionada exercida em período posterior ao advento da Lei 9.624/1998 (9/4/1998) . Além disso, constou, como irregularidade, indício de incorporação do último quinto pelo exercício de funções após a edição da Medida Provisória 2.225-45/2001 (de 4/9/2001) .
No pedido de reexame interposto, o órgão recorrente sustenta que alega que:
a Sra. Ruth Helena Vieira Cerchiaro incorporou inicialmente 1/5 de FC-4 e 2/5 de FC-5 até 6/4/1998 e, após a edição da Lei n. 9.624/1998 (7/4/1998) , houve exercício de FC-5, que gerou a incorporação de mais 2/5 de FC-5 e atualização de 1/5 de FC-4, resultando em VPNI correspondente a 5/5 de FC-5, em razão da implementação de três novos interstícios até 4/9/2001.
Esclareça-se que o recurso apresentado versa exclusivamente sobre a questão do indício de incorporação do último quinto pelo exercício de funções após a edição da Medida Provisória 2.225-45/2001 (de 4/9/2001) .
A Secretaria de Recursos (Serur) , em seu parecer, propõe que o recurso interposto seja conhecido e, no mérito, provido parcialmente, embora tenha acatado integralmente as razões de apelo quanto à questão específica recorrida. A unidade instrutiva concluiu que: 
 (...) Ruth Helena Vieira Cerchiaro incorporou inicialmente 1/5 de FC-4 e 2/5 de FC-5 até 6/4/1998 e, após a edição da Lei n. 9.624/1998 (7/4/1998) , houve exercício de FC-5, que gerou a incorporação de mais 2/5 de FC-5 e atualização de 1/5 de FC-4, resultando em VPNI correspondente a 5/5 de FC-5, em razão da implementação de três novos interstícios até 4/9/2001.
A proposta da Serur contou com a anuência do Ministério Público junto ao Tribunal (MPTCU) , nos termos do parecer de peça 25.
II
Quanto à admissibilidade, reforço o entendimento já externado no despacho de peça 19, no sentido de que o presente recurso seja conhecido, uma vez preenchidos os requisitos de admissão que regem a espécie. 
No tocante à análise de mérito do apelo, registro minha concordância com os pareceres precedentes, razão pela qual adoto como minhas as conclusões formuladas pela Serur e pelo MPTCU por seus próprios fundamentos. Ressalvo apenas que o provimento do recurso deve ser integral, e não apenas parcial, pelos motivos que serão expostos ao final deste voto.
De fato, consoante consta na documentação juntada aos autos pelo TRE/SP nas peças 14 e 15, resta demonstrado que a Sra.  Ruth Helena Vieira Cerchiaro ocupou a função FC-5 por tempo superior ao interstício de doze meses até a edição da Medida Provisória 2.225-45/2001. Senão vejamos:
Parcela permanente de 1/5 de FC-4 e 2/5 de FC-5, decorrente de funções exercidas até 6/4/1998, correspondente ao valor de R$ 1.970,66:
	1/5 de FC-5 (R$ 686,89) 

	Data de início
	Data fim
	Dias
	Função/Cargo e Código

	10/2/1995
	3/3/1995
	22
	Oficial de Gabinete - FC-5

	15/5/1995
	25/5/1995
	11
	Coordenador - CJ-2

	26/5/1995
	11/7/1995
	47
	Oficial de Gabinete - FC-5

	12/7/1995
	11/8/1995
	31
	Coordenador - CJ-2

	12/8/1995
	12/10/1995
	62
	Oficial de Gabinete - FC-5

	13/10/1995
	15/10/1995
	3
	Assistente IV - FC-4

	1/5 de FC-5 (R$ 686,89) 

	16/10/1995
	30/10/1995
	15
	Oficial de Gabinete - FC-5

	31/10/1995
	19/11/1995
	20
	Assistente IV - FC-4

	20/11/1995
	17/12/1995
	28
	Oficial de Gabinete - FC-5

	18/12/1995
	19/12/1995
	2
	Coordenador - CJ-2

	20/12/1995
	25/2/1996
	68
	Assistente IV - FC-4

	26/2/1996
	26/3/1996
	30
	Oficial de Gabinete - FC-5

	27/3/1996
	16/4/1996
	21
	Assistente IV - FC-4

	1/5 de FC-4 (R$ 598,89) 

	Data de início
	Data fim
	Dias
	Função/Cargo e Código

	17/4/1996
	20/5/1996
	34
	Assistente IV - FC-4

	21/5/1996
	10/6/1996
	21
	Oficial de Gabinete - FC-5

	11/6/1996
	6/1/1997
	210
	Assistente IV - FC-4

	7/01/1997
	5/2/1997
	30
	Coordenador - CJ-2

	6/2/1997
	11/4/1997
	65
	Assistente IV - FC-4

	1/5 de FC-5 (R$ 686,89) 

	Data de início
	Data fim
	Dias
	Função/Cargo e Código

	12/4/1997
	4/6/1997
	54
	Assistente IV - FC-4

	5/6/1997
	30/6/1997
	26
	Oficial de Gabinete - FC-5

	1/7/1997
	8/7/1997
	8
	Coordenador - CJ-2

	9/7/1997
	6/1/1998
	182
	Oficial de Gabinete - FC-5

	7/1/1998
	10/2/1998
	35
	Coordenador - CJ-2

	11/2/1998
	6/4/1998
	55
	Oficial de Gabinete - FC-5

Parcela compensatória, correspondente à diferença entre o que foi efetivamente incorporado (parcela permanente) e o que foi computado entre 8/4/1998 e 4/9/2001, sem equivalência em fração de cargo comissionado ou função comissionada, no valor de R$ 1.463,77:
	Parcela compensatória (R$ 1.463,77) 

	Data de início
	Data fim
	Dias
	Função/Cargo e Código

	7/4/1998
	4/9/2001
	1247
	Oficial de Gabinete - FC-5

Obs:  A discriminação dos tempos ocupados entre 8/4/1998 e 4/9/2001 consta do relatório de peça 14.
Vale mencionar que o órgão recorrente já cadastrou novo ato no e-Pessoal (135.191/2021) , em que discrimina os tempos exercidos em funções entre 8/4/1998 e 4/9/2001 e que são suficientes para a incorporação do quinto completo, este transformado em Parcela Compensatória. 
Levando em consideração que o recurso teve por escopo combater tão somente a irregularidade consubstanciada na incorporação do último quinto pelo exercício de funções após a edição da Medida Provisória 2.225-45/2001, ou seja, recorreu, com sucesso, exclusivamente contra o item 9.3.3 do Acórdão 13341/2021-TCU-Primeira Câmara, cabe dar-lhe provimento integral. 
Ante o exposto, voto para que seja adotada a minuta de acórdão que ora trago ao exame deste Colegiado.
TCU, Sala das Sessões, em 10 de maio de 2022.
Ministro VITAL DO RÊGO 
Relator